---
title: "Gerlachの分析法 (ミニマム版)"
output: html_document
---

```{r setup, include=FALSE}
knitr::opts_chunk$set(echo = TRUE, message=FALSE, warning = FALSE, cache = TRUE)
```

ここでは，[Gerlachらの分析法](fa_GMM_kd.html)で紹介した関数を使ってGerlachらの分析を行う方法を例示します。

## 準備

本ページで使用するパッケージがインストールされていない場合は，以下の
コマンドをコンソールに入力してインスト―ルしてください。
```{r eval=FALSE}
install.packages("psych")
install.packages("GPArotation")
install.packages("ks")
install.packages("mclust")
install.packages("tidyverse")
```

必要なパッケージを読み込みます。
```{r message=FALSE, warning=FALSE, paged.print=FALSE}
library(psych)
library(GPArotation)
library(ks)
library(mclust)
library(tidyverse)
```

クラスター評価のための関数を読み出します。
```{r}
source("functions_component_evaluation.R")
```
このRスクリプトは[こちら](https://kkatahira.github.io/personality/functions_component_evaluation.R)からダウンロードできます。

## データの読み込み
[こちら](fa_GMM_kd.html)で作成したデータ[data_fa_GMM1.csv](https://kkatahira.github.io/personality/data_fa_GMM1.csv)をデータフレームdf_dataに読み出します。
```{r}
df_data <- read.csv("./data_fa_GMM1.csv", header = TRUE)
head(df_data,5)
```


## 探索的因子分析の実行

### 因子数を決める

スクリープロットで因子数を決めます。

```{r}
VSS.scree(df_data)
```
減少がなだらかになる直前までの固有値の数2を因子数として選択します。


### 因子負荷の推定

最尤法により因子負荷を推定します。

```{r}
res_fa <- fa(r = df_data, 
             nfactors = 2,       # 因子数
             rotate = "varimax", # 回転法はvarimaxを指定
             fm = "ml"           # 最尤法を指定
             )

cor.plot(res_fa, numbers = T)
```

### 因子スコアの推定

推定した因子分析モデルから回答者ごとの因子スコア ($f$) を推定します。

```{r}
fsc <- factor.scores(df_data, f = res_fa, 
                     method = "Harman")

df_sc <- data.frame(fsc$scores)
names(df_sc) <- c("factor.1","factor.2")
```

## GMMのフィッティング

BICにより，コンポーネント数を選択します。

```{r message=FALSE, warning=FALSE, paged.print=FALSE}
BIC <- mclustBIC(df_sc, 
                 G = 1:15, # 候補となるコンポーネント数
                 modelNames = "VVI"
                 )
plot(BIC)
```

コンポーネント数として，BICの値を最大とする (MClustの仕様ではBICが大きい方が良いモデル) ，
3が選択されます。

BICで選択されたモデルの各コンポーネントの平均を求めます。

```{r message=FALSE, warning=FALSE, paged.print=FALSE}
mod.GMM <- Mclust(df_sc, x = BIC)

component.centers <- t(mod.GMM$parameters$mean)
```
## ヌルモデルとの比較による評価

各コンポーネントの平均の座標の密度と，その座標におけるヌルモデルの密度を比較し，meaningful clusterであるか否か判定します。

```{r}
res_ec <- eval_component(df_sc, component.centers, 
                         n.shuffle = 100) 
print(res_ec)
```

meaningful clusterをプロットします。

```{r}
plot_meaningful_cluster(res_ec, # 関数eval_componentの出力
                        as.matrix(component.centers), 
                        p.threshold = 0.01, 
                        enrichment.threshold = 1.25
                        )
```
